【裁判字號】    98,台上,2505
【裁判日期】    980507
【裁判案由】    違反稅捐稽徵法等罪
【裁判全文】
最高法院刑事判決            九十八年度台上字第二五０五號
上  訴  人  台灣高等法院檢察署檢察官
被      告  乙○○（原名林雪娥）
            甲○○
上列上訴人因被告等違反稅捐稽徵法等罪案件，不服台灣高等法
院中華民國九十五年二月二十一日第二審判決（九十四年度上訴
字第三七四九號，起訴案號：台灣台北地方法院檢察署九十三年
度偵字第二０八八八號），提起上訴，本院判決如下：
    主  文
原判決關於乙○○（原名林雪娥）短報扣繳稅捐陸罪部分均撤銷
，發回台灣高等法院。
其他上訴駁回。
    理  由
一、撤銷發回〔即乙○○（原名林雪娥）短報扣繳稅捐六罪〕部
分：
本件原判決維持第一審關於論處被告乙○○（原名林雪娥）商業
負責人，為扣繳義務人以不正當方法短報扣繳稅捐六罪罪刑（各
處拘役二十日，如易科罰金，均以銀元三百元折算一日，緩刑二
年）部分之判決，駁回檢察官就各該部分在第二審之上訴（乙○
○另犯連續幫助逃漏稅捐罪部分，業經原審維持第一審判處乙○
○拘役三十日，緩刑二年之判決，駁回檢察官就該部分之第二審
上訴確定）；固非無見。
惟按稅捐稽徵法第四十二條第一項「代徵人或扣繳義務人以詐術
或其他不正當方法匿報、短報、短徵或不為代徵或扣繳稅捐者，
處五年以下有期徒刑、拘役或科或併科新台幣六萬元以下罰金」
之犯罪主體為稅捐之「代徵人」或「扣繳義務人」。而租金所得
之所得稅扣繳義務人，為機關、團體、學校之責應扣繳單位主管
、事業負責人、破產財團之破產管理人及執行業務者；納稅義務
人為取得所得者；所得稅法第八十九條第一項第二款定有明文。
又商業登記法所稱之商業負責人，在獨資組織為出資人或法定代
理人；合夥組織者，為執行業務之合夥人，為同法第十條第一項
所明定。是獨資之商號給付租金時，租金所得之所得稅扣繳義務
人應為商號之負責人（出資人或法定代理人），非商號本身。經
查：（一）依原判決認定之事實，乙○○係給付台北市○○區○
○路八七號一樓房屋（下稱系爭房屋）租金之獨資商號「一番館
」之商業負責人，為租金所得之所得稅扣繳義務人（見原判決正
本第一、三頁）；但原判決理由欄卻稱「乙○○為一番館之負責
人…係犯稅捐稽徵法第四十二條扣繳義務人以不正當方法短報扣
繳稅捐罪。其犯罪主體為商號一番館，乙○○僅為代罰性質」；
事實之認定與理由之說明顯然齟齬，有理由矛盾之違背法令。（
二）乙○○係系爭房屋租金所得之所得稅扣繳義務人，則其自民
國八十六年起至九十一年止，六年間每年短報扣繳之所得稅，倘
係基於概括之犯意而為，有無行為時刑法第五十六條連續犯以一
罪論規定之適用？原判決對此未予究明釐清，即謂本件「犯罪主
體為商號一番館，乙○○僅為代罰性質，一番館每年短報扣繳稅
捐，即足成立稅捐稽徵法第四十二條一次犯罪，是一番館先後六
次短報扣繳…之稅捐，應成立稅捐稽徵法第四十二條六罪，予以
分論併罰，公訴意旨認此部分屬基於概括犯意之連續犯，容有誤
會」等情（見原判決正本第七頁），殊嫌率斷併有適用法則不當
之違誤。（三）稅捐稽徵法第四十二條第一項關於罰金刑最高額
，於七十九年一月二十四日修正公布時，已由銀元一千元提高為
新台幣六萬元，迄今未再修正。原判決謂「稅捐稽徵法第四十二
條於八十九年五月十七日修正公布…該法條之刑度關於科或併科
罰金部分，由（銀元）一千元提高為新台幣六萬元，經比較新舊
法適用結果…乙○○自八十六年至八十九年短報扣繳稅捐…四罪
部分，應適用八十九年五月十七日修正公布前之稅捐稽徵法第四
十二條。另乙○○自九十年至九十一年短報扣繳稅捐…二罪部分
，應適用八十九年五月十七日修正公布後之稅捐稽徵法第四十二
條」（見原判決正本第八頁），法則之適用顯有不當。以上或為
檢察官上訴意旨所指摘，或為本院得依職權調查之事項，應認原
判決關於乙○○短報扣繳稅捐六罪部分俱有撤銷發回更審之原因
。又乙○○行為後，刑法第五十五條牽連犯、第五十六條連續犯
等規定均經修正（刪除），並於九十五年七月一日施行，原判決
未及比較適用，案經發回，應注意及之。
二、駁回（即甲○○）部分：
按刑事訴訟法第三百七十七條規定：上訴於第三審法院，非以判
決違背法令為理由不得為之；是提起第三審上訴，應以原判決違
背法令為理由，係屬法定要件；如果上訴理由書狀並未依據卷內
訴訟資料具體指摘原判決不適用何種法則或如何適用不當，或所
指摘原判決違法情事顯與法律規定得為第三審上訴理由之違法情
形不相適合時，均應認其上訴為違背法律上之程式，予以駁回。
本件原判決維持第一審關於論處被告甲○○連續納稅義務人，以
不正當方法逃漏稅捐罪刑（處拘役五十九日，如易科罰金，以銀
元三百元折算一日，緩刑二年）部分之判決，駁回檢察官及甲○
○就此部分在第二審之上訴，已詳敘其調查證據之結果及證據取
捨並認定事實之理由；所為論斷，均有卷存證據資料可資覆按。
從形式上觀察，原判決此部分並無違背法令之情形。檢察官就甲
○○部分之上訴意旨略稱：(一)原審認定甲○○明知系爭房屋自八
十五年九月一日至九十一年十月三十一日止，每月租金為新台幣
（下同）六萬元，自九十一年十一月一日起降為每月五萬八千元
，竟基於逃漏稅捐之犯意，由其祖母楊朱緞（已歿）與承租人乙
○○議定租金每月申報為三萬元等情，可知甲○○與楊朱緞間就
逃漏稅捐部分有犯意聯絡。原判決未論斷甲○○與楊朱緞共犯逃
漏稅捐罪，適用法則不當。(二)原判決就甲○○逃漏稅捐之數字究
係如何計算而得，未於理由欄說明認定之依據，判決理由不備。
(三)系爭房屋為甲○○與告訴人楊白全（甲○○之弟）共有，收入
是否一人一半並申報繳租金所得？楊白全稱彼不知情，然乙○○
出具之扣繳憑單僅月租三萬元，甲○○與楊白全二人究係如何申
報租金所得？原審未予調查，有應於審判期日調查之證據未予調
查之違法。苟楊白全與甲○○各以一半報稅，楊白全申報月租所
得三萬元，彼既不知情，且恰符合租金收入，豈有原判決所稱之
「逃漏稅捐」？原判決有事實與理由矛盾之違法。(四)原判決認楊
朱緞為不識字之出家人，所有租約均由甲○○與楊白全簽名；又
認楊朱緞與乙○○議定租金每月申報為三萬元，藉與甲○○逃漏
稅捐等情。則楊朱緞既不識字，是否有能力思及逃漏稅捐之事？
原判決就此部分有事實與理由矛盾之違法等語。
惟查：原判決依憑甲○○之部分供述，證人即告訴人楊白全及證
人楊閔翔（甲○○之父）、楊秀月（甲○○之姑）、乙○○之證
詞，卷附中國國際商業銀行大同分行甲○○之帳戶存提款明細、
一番館自八十七年八月一日至九十二年七月三十一日之租賃契約
、甲○○及楊白全自八十六年至九十一年之扣繳暨免扣繳憑單、
一番館自八十五年至九十一年營利事業所得稅結算申報書、甲○
○自八十六年至九十一年綜合所得稅結算申報書等各項證據資料
，於理由欄詳敘認定甲○○連續自八十六年起至九十一年止，逃
漏綜合所得稅共計七萬九千八百七十九元犯行所憑之證據及理由
；並就甲○○否認犯罪所辯：本件租賃契約係楊朱緞與乙○○約
定，其不過問，亦不知情等語，說明如何認定與事實不符而非可
採信之理由（見原判決正本第五至六頁）。經核俱與卷內資料相
符，原判決此部分並無查證未盡、違背證據法則、判決理由不備
、理由矛盾、不適用法則或適用法則不當之違誤。檢察官之上訴
意旨(二)係就原判決已明白論斷之事項，重為事實上之爭執，難認
係適法之第三審上訴理由。又依原判決認定之事實，甲○○係系
爭房屋租金所得之取得者，為該租金所得之所得稅納稅義務人；
楊朱緞並無與甲○○共同基於逃漏稅捐之犯意而與乙○○議定租
金金額之情事；原判決未論斷甲○○與楊朱緞為本件逃漏稅捐之
共同正犯，自無適用法則不當之違法。檢察官之上訴意旨(一)指原
判決未論甲○○與楊朱緞共犯，適用法則不當云云，並非第三審
上訴之合法理由。另原判決係認定甲○○逃漏租金所得之所得稅
，並未認定楊白全、楊朱緞有逃漏稅捐犯行，原判決未就楊白全
如何申報系爭房屋之租金所得為調查，難謂有何查證未盡之違誤
，此部分尤無事實與理由矛盾之違誤可言。檢察官之上訴意旨(三)
、(四)及其他上訴意旨所指各節，均非依據卷內訴訟資料具體指摘
原判決關於甲○○部分有何違背法令之情形，任意指摘，核與法
律規定得為第三審上訴理由之違法情形不相適合。應認檢察官對
原判決關於甲○○部分之上訴為違背法律上之程式，予以駁回。
據上論結，應依刑事訴訟法第三百九十五條前段、第三百九十七
條、第四百零一條，判決如主文。
中    華    民    國  九十八  年    五    月    七    日
                      最高法院刑事第七庭
                          審判長法官  林  永  茂
                                法官  吳  昆  仁
                                法官  蘇  振  堂
                                法官  蕭  仰  歸
                                法官  林  立  華
      本件正本證明與原本無異
                                      書  記  官
中    華    民    國  九十八  年    五    月   十一   日
                                                      Ｑ


司法院資訊處製作；財團法人民間司法改革基金會備份。
